---
title: "Analiza kazalcev trajnostnega razvoja in kakovost življenja v Sloveniji"
author: "Ines Šilc"
output:
  html_document: default
  pdf_document:
    includes:
      in_header: lib/styles.sty
    latex_engine: xelatex
---

```{r setup, echo=FALSE, results='hide', message=FALSE, warning = FALSE}
# Če želimo nastaviti pisave v PDF-ju, odkomentiramo
# in sledimo navodilom v programu.
#source("fontconfig.r", encoding = "UTF-8")

# Uvoz vseh potrebnih knjižnic
source("lib/libraries.r", encoding = "UTF-8")
```

V projektu bom analizirala kazalce družbene blaginje v Sloveniji s štirih področji.

Prvo področje bo splošna ekonomska rast, tu se bom osredotočila predvsem na podatke o rasti bruto domačega proizvoda na prebivalca ter dohodek, pričakovana življenjska doba in izraba naravnih virov.

Drugo področje je Varnost, tu so vključeni:, kazalniki socialne zaščite (kjer se merijo izdatki za starost, invalidnost, brezposelnost...), stopnja brezposelnosti, število prebivalcev na enega zdravnika in delež obsojenih oseb.

Tretje področje je zdravje. Tu se bom osredotočila na podatke o število zdravih let ljudi pri rojstvu in kot procent cele življenjske dobe.

V zadnjem področju bom raziskovala porabo vode, odpadkov in avtomobilov po regijah.

Cilj: poskušala bom najti povezave med gospodarsko rastjo in izdatkov za zdravstvo in povezave med brezposelnostjo in številom obsojenih ljudi ter dostopom do zdravstvene oskrbe v Sloveniji.

# Obdelava, uvoz in čiščenje podatkov

```{r uvoz, echo=FALSE, message=FALSE, warning = FALSE}
source("uvoz/uvoz.r", encoding = "UTF-8")
```

Uvozila sem podatke o občinah v obliki CSV s statističnega urada in Eurostata, ter v obliki HTML
z Wikipedije. Podatke imam v štirih razpredelnicah v obliki *tidy data*.

1.`Leto` -spremenljivka: leto, katerega so bile narejene meritve

 - `Bruto domači proizvod` - meritev: rast bruto domačega proizvoda (število)
 - `Dohodek` - meritev: povprečni dohodek na člana gospodinjstva (število)
 - `Izdatki za zdravstveno varstvo` - meritev: delež dohodka, ki se nameni za zdravstveno varstvo
 - `Izdatki za invalidnost` - meritev: delež dohodka, ki se nameni za invalidnost
 - `Izdatki za smrt hranitelja` - meritev: delež dohodka, ki se nameni za smrt hranitelja
 - `Izdatki za starost` - meritev: delež dohodka, ki se nameni za starost
 - `Izdatki za družino` - meritev: delež dohodka, ki se nameni za družino
 - `Izdatki za brezposelnost` - meritev: delež dohodka, ki se nameni za brezposelnost
 - `Izdatki za nastanitev` - meritev: delež dohodka, ki se nameni za nastanitev
 
```{r tabela1, echo=FALSE, message=FALSE}
kable(head(tabela1), align="ccc")
``` 
 
2.`Leto` - spremenljivka: leto, katerega so bile narejene meritve

 - `regija` - spremenljivka: regija, v kateri so bile narejene meritve
 - `Brezposelnost` - meritev: povprečna stopnja brezposelnosti
 - `Število prebivalcev na enega zdravnika` - meritev: število prebivalcev na enega zdravnika
 - `Delež obsojenih ljudi` - meritev: Delež obsojenih oseb med prebivalci regije po regiji            stalnega prebivališča
 
```{r tabela2, echo=FALSE, message=FALSE}
kable(head(tabela2), align="cccc")
```
 
3.`Leto` - spremenljivka: leto, katerega so bile narejene meritve

 - `Življenjska doba` - meritev: povprečna življenjska doba
 - `Število zdravih let žensk pri rojstvu` - meritev: pričakovano število zdravih let žensk pri       rojstvu
 - `Število zdravih let žensk` - meritev: pričakovano število zdravih let žensk skozi celotno         življenje
 - `Število zdravih let moških pri rojstvu` - meritev: pričakovano število zdravih let moških pri     rojstvu
 - `Število zdravih let moških` - meritev: pričakovano število zdravih let moških skozi celotno       življenje
 
```{r tabela3, echo=FALSE, message=FALSE}
kable(head(tabela3), align="ccc")
```
 
4.`Leto`- spremenljivka: leto, katerega so bile narejene meritve

 - `Regija`- spremenljivka: regija, v kateri so bile narejene meritve
 - `Poraba vode, dobavljene iz javnega vodovoda` - meritev: Poraba vode, dobavljene iz javnega       vodovoda, v gospodinjstvih na prebivalca (m3/prebivalca)
 - `Komunalni odpadki` - meritev: Komunalni odpadki, zbrani z javnim odvozom odpadkov na            prebivalca (kilogram/prebivalca)
 - `Število vseh osebnih avtomobilov na 1.000 prebivalcev` - meritev: Število vseh osebnih         avtomobilov na 1.000 prebivalcev (število/1.000 prebivalcev)

```{r tabela4, echo=FALSE, message=FALSE}
kable(head(tabela4), align="cccc")
```


***

# Analiza in vizualizacija podatkov

```{r vizualizacija, echo=FALSE, message=FALSE, warning=FALSE}
source("vizualizacija/vizualizacija.r", encoding = "UTF-8")
```

Za začetek sem se odločila iskati povezave med gospodarsko rastjo in velikostjo dohodka. Pričakovano je, da hkrati obe spremenljivki naraščata, saj pozitivna gospodarska rast povečuje dohodek. To je vidno tudi iz grafa, vsaj do leta 2006., nato opazimo velik skok v dohodku ravno pred finančno krizo. Po krizi se rast stabilizira in rast dohodka ustavi.

```{r graf.bdp, echo=FALSE, message=FALSE, fig.align='center', warning = FALSE}
print(graf.bdp)
```

Kot drugo področje sem se odločila sem se odločila raziskati povezavo med življenjsko dobo in gospodarsko rastjo. V razviti državi kot je Slovenija je pričakovano, da življenjska doba narašča skupaj z gospodarsko rastjo, kar je posledica inovacij na področju znanosti in medicine. Država tudi učinkovitejše uporablja izdatke ljudi za bolezen. Iz grafa vidimo, da se povprečna življenjska doba moških in žensk v Sloveniji hkrati raste z gospodarsko razvitostjo.

```{r graf.rast.doba, echo=FALSE, message=FALSE, fig.align='center', warning = FALSE}
print(graf.rast.doba)
```

Spodnji graf prikazuje Odstotek dohodka za različne vrste izdatkov.

```{r graf.izdatki, echo=FALSE, message=FALSE, fig.align='center'}
print(graf.izdatki)
```

```{r tortni.graf.izdatki, echo=FALSE, message=FALSE, fig.align='center'}
print(tortni.graf.izdatki)
```

```{r graf.leta, echo=FALSE, message=FALSE, fig.align='center'}
print(graf.leta)
```

Spodnji zemljevid prikazuje povprečno stopnjo brezposelnosti po regijah.

```{r zemljevid.stopnje, echo=FALSE, message=FALSE, fig.align='center'}
print(zemljevid.stopnje)
```

```{r zemljevid.zdravniki, echo=FALSE, message=FALSE, fig.align='center'}
print(zemljevid.zdravniki)
```

```{r zemljevid.obsojenih, echo=FALSE, message=FALSE, fig.align='center'}
print(zemljevid.obsojenih)
```


***